【裁判字號】    99,訴,423
【裁判日期】    990519
【裁判案由】    損害賠償
【裁判全文】
臺灣高雄地方法院民事判決               99年度訴字第423號
原      告  乙○○
被      告  甲○○
上列當事人間侵權行為損害賠償事件，原告於刑事訴訟程序（98
年度交簡上字第228 號）提起附帶民事訴訟（98年度交簡上附民
字第26號），經本院刑事法庭裁定移送前來，本院於民國99年5
月5 日言詞辯論終結，判決如下：
    主      文
被告應給付原告新臺幣壹拾柒萬壹仟零伍拾元，及自民國九十八
年八月四日起至清償日止，按週年利率百分之五計算之利息。
原告其餘之訴駁回。
訴訟費用由被告負擔四分之一，其餘由原告負擔。
本判決關於原告勝訴部分得假執行。
原告其餘假執行之聲請駁回。
    事實及理由
一、按訴狀送達後，原告不得將原訴變更或追加他訴，但擴張或
    減縮應受判決事項之聲明者，不在此限，民事訴訟法第255
    條第1 項第3 款定有明文。本件原告起訴時，原係請求被告
    給付新臺幣（下同）70萬元，及自刑事附帶民事訴訟起訴狀
    繕本送達被告翌日起至清償日止，按週年利率5%計算之利息
    ，嗣於民國99年4 月26日本院言詞辯論時，將聲明減縮為請
    求被告給付662,650 元暨上開法定遲延利息，核屬減縮應受
    判決事項之聲明，合於民事訴訟法第255 條第1 項第3 款之
    規定，應予准許。
二、原告主張：被告於97年11月17日14時7 分許，在駕駛車牌號
    碼6020-XJ 號自用小客車沿高雄市○○區○○路由東往西方
    向行駛，途經該路與民族一路口時，因疏未注意轉彎車應讓
    直行車先行，及汽車行駛時，駕駛人應注意車前狀況，並隨
    時採取必要之安全措施等過失，即貿然左轉彎欲轉入民族一
    路行駛，適與原告所駕駛沿同盟一路（向東經過民族一路後
    稱建工路）由西往東方向行駛而至之車牌號碼ZDK-052 號重
    型機車發生碰撞（下稱本件交通事故），原告因而人車倒地
    ，並受有左腳脛骨骨折及左肩挫傷等傷害，復因此而受有機
    車修復費用11,350元、醫療費24,815元、住院膳食費4,000
    元、就醫交通費820 元、看護費36,000元、薪資損失72,500
    元及精神慰撫金513,165 元之損害，為此爰依據侵權行為法
    律關係提起本訴，並聲明：(一)被告應給付原告662,650 元，
    及自起訴狀繕本送達之翌日起至清償日止，按週年利率5%計
    算之利息。(二)願供擔保，請准宣告假執行。
二、被告則以：伊固於前開時日駕車行經肇事路段而於轉彎之際
    因過失而與原告發生碰撞，並造成原告受有上開傷害，然原
    告亦有超速行駛之情，原告本身就此損害之發生或擴大亦顯
    有過失，且原告所請求之費用，除醫藥費、住院膳食費及有
    單據之交通費外，其餘部分或無單據證明或請求金額過高均
    非適法等語資為抗辯，並聲明求為判決駁回原告之訴。
三、兩造不爭執之事項：
  (一)被告於97年11月17日14時7 分許，駕駛車牌號碼6020-XJ 號
    自用小客車，途經高雄市○○區○○路與民族一路口時疏未
    注意禮讓直行車先行，亦未注意車前狀況而與原告所騎乘沿
    同盟一路由西往東方向行駛之車牌號碼ZDK-052 號重型機車
    發生碰撞。
  (二)原告於行經上開路段有超速行駛之情。
  (三)原告因本件交通事故受有左腳脛骨骨折及左肩挫傷等傷害。
  (四)被告因犯過失傷害罪，經臺灣高雄地方法院檢察署檢察官以
    98年度偵字第8834號聲請簡易判決處刑書聲請簡易處刑，並
    經本院以98年度審交簡字第2155號刑事簡易判決判處拘役50
    日，又被告及檢察官均不服而提起上訴，經本院合議庭以98
    年度交簡上字第228 號刑事判決駁回上訴確定。
  (五)兩造對於高雄長庚紀念醫院98年12月10日（98）長庚院字第
    8B3119號函覆，認定依原告傷情，須受人看護約1 個半月期
    間，及依臨床經驗，原告病症一般須約3 個月可期復原等節
    ，均無意見。
  (六)被告對於原告所請求醫療費用24,815元、住院膳食費4,000
    元、交通費410 元，不爭執。
  (七)原告尚未領取汽車強制責任險之保險金。
  (八)兩造對於他造之身分、地位、學經歷均無意見。
四、本院之判斷：
  (一)原告主張被告於前揭時、地駕駛上開自用小客車途經高雄市
    ○○區○○路與民族一路口時，因疏未注意禮讓直行車先行
    ，亦未注意車前狀況而與原告所騎乘沿同盟一路由西往東方
    向行駛之前開系爭重型機車發生碰撞，致原告受有上開傷害
    之事實，有卷附道路交通事故現場圖、道路交通事故調查報
    告表、高雄市政府警察局交通大隊交通事故談話紀錄表2 紙
    、現場相片等可稽（見臺灣高雄地方法院檢察署檢察官98年
    度他字第6 頁至第18頁），並為被告所不爭執，且被告並因
    本件交通事故經本院刑事庭依過失傷害罪判處拘役50日確定
    ，有98年度交簡上字第228 號刑事判決在卷可稽（見本院卷
    第5 頁、第6 頁），復經本院調閱上開卷證查核屬實，故被
    告因上開過失行為致原告受有上開傷害，二者具有相當因果
    關係，被告過失之侵權行為已堪認定。
  (二)又按行車速度，依速限標誌或標線之規定，無標誌或標線者
    ，行經彎道時，應減速慢行，作隨時停車之準備，道路交通
    安全規則第93條第1 項定有明文。另按「被害人之過失行為
    須為損害之共同原因，予損害之發生或擴大以助力，並與損
    害之發生與擴大有相當因果關係者，始有過失相抵之適用。
    」，最高法院89年台上字第1036號著有裁判要旨可參。本件
    被告固不爭執有前開過失傷害行為，惟抗辯原告違規超速行
    駛，亦與有過失等語，而原告對其確有超速行駛之事實並不
    爭執，且原告係領有駕駛執照之駕駛人，依其智識、能力及
    駕駛經驗，對於未遵守前開交通規則之規定所可能造成之危
    害亦非毫無概念，則其駕車時自應注意為之，並由卷附道路
    交通事故現場圖可知，系爭事故現場道路係屬路寬十餘公尺
    並劃分有快慢車道之雙向平面道路，而原告既自承在事故發
    生前10公尺即已發現被告適欲自建工路左轉民族一路行駛，
    則其於行經該交岔路口時，自應注意車前狀況並適速行駛以
    維安全，且由被告陳稱渠當時行駛時速約5 公里，有上開高
    雄市政府警察局交通大隊交通事故談話紀錄表可稽，而原告
    亦不否認被告當時係停在交岔路口而漸進左轉行駛之情（見
    本院卷第86頁），則其若稍加注意以適速或低速行駛，理應
    可在發現被告後即輕踩煞車而避免本次車禍，惟原告在當時
    主、客觀之情況下堪認無不能注意之情事，竟疏未注意為之
    ，仍自承其以時速50公里超速行駛，以致於無法及時煞停而
    致兩車發生碰撞，致己受有上開傷害，則原告騎乘機車超速
    行為亦應為本件交通事故發生之原因，故被告抗辯原告與有
    過失核屬有據，而本院認兩造就本件交通事故均應負50% 之
    過失責任，始符公平。
  (三)按「因故意或過失，不法侵害他人之權利者，負損害賠償責
    任」、「汽車、機車或其他非依軌道行駛之動力車輛，在使
    用中加損害於他人者，駕駛人應賠償因此所生之損害。」、
    「不法侵害他人之身體或健康者，對於被害人因此喪失或減
    少勞動能力，或增加生活上之需要時，應負損害賠償責任。
    」、「不法侵害他人之身體、健康、名譽、自由、信用、隱
    私、貞操，或不法侵害其他人格法益而情節重大者，被害人
    雖非財產上之損害，亦得請求賠償相當之金額。」、「負損
    害賠償責任者，除法律另有規定或契約另有訂定外，應回復
    他方損害發生前之原狀。第一項情形，債權人得請求支付回
    復原狀所必要之費用，以代回復原狀。」，民法第184 條第
    1 項前段、第191 條之2 前項、第193 條第1 項、第195 條
    第1 項、第213 條第1 、3 項分別定有明文。本件被告業因
    前述過失而致原告受有上開傷害、損失，其就此自應負侵權
    行為之損害賠償責任，茲就原告所得請求之損害賠償金額分
    別計算如后：
  1.醫療藥費、住院膳食費部分：
    原告主張因本件交通事故致受有前開傷害，實際支出醫療費
    、住院膳食費為24,815元、4,000 元等情，已提出之長庚醫
    院收據、診斷證明書為憑（見本院卷第12頁、第15頁至第18
    頁），此部分支出為被告所不爭執，則原告請求被告此部分
    之給付自屬有據。
  2.就醫交通費部分：
    原告主張因本件交通事故而實際支出交通費820 元等情，固
    提出之計程車無線電台收據為證（見本院卷第75頁至第76頁
    ），惟由上開收據所載支出金額僅為410 元，又被告就上開
    有單據之410 元部分不爭執，惟逾此部分則抗辯難認確有實
    際支出等語，而原告復無法舉證證明確有支出810 元之事實
    ，則本院認原告請求410 元之交通費尚屬有據，逾此部分難
    認有理由。
  3.機車修復費用11,350元部分：
    依民法第196 條請求賠償物被毀損所減少之價額，得以修復
    費用為估定之標準，但以必要者為限（例如：修理材料以新
    品換舊品，應予折舊）（最高法院77年5 月17日77年第9 次
    民事庭會議決議可資參照）。原告騎乘其所有之系爭機車係
    於91年8 月出廠，因本件事故造成毀損而支出修復費用11,3
    50元（含工資2,050 元及零件材料費用9,300 元），已據原
    告提出機器腳踏車行車執照影本及機車行統一發票附卷可查
    （見本院卷第75頁、第76頁）。又原告以修復費用作為損害
    賠償之依據時，應將零件折舊部分予以扣除，而依行政院所
    頒固定資產耐用年數表及固定資產折舊率表，機器腳踏車之
    耐用年數為3 年，故自系爭機車出廠至本件事故發生時即97
    年11月17日，系爭機車之使用已逾耐用年數，應僅存殘值，
    再依所得稅法第51條及該法施行細則第48條第1 款之規定，
    以平均法計算其殘值（即以固定資產成本減除殘價後之餘額
    ，按固定資產耐用年數表規定之耐用年數平均分攤，計算每
    期折舊額），則前揭零件扣除折舊後之價值為2,325 元【計
    算式：殘價= 取得成本／（耐用年數+1）即9,300 ÷（3+1
    ）=2,325】，故以零件費用2,325 元連同工資2,050 元部分
    計算，原告得請求賠償之機車修復費用為4,375 元，逾此部
    分尚屬無據。
  4.看護費用部分：
    按以親屬代為照顧被害人之起居，固係基於親情，但親屬看
    護所付出之勞力並非不能評價為金錢，雖因二者身分關係而
    免除被害人之支付義務，惟此種基於身分關係之恩惠，自不
    能加惠於加害人，故由親屬看護時雖無現實看護費之支付，
    仍應認被害人受有相當於看護費之損害，得向被告請求賠償
    ，始符公平原則，最高法院94年度台上字第1543號著有判決
    。原告主張其因前揭傷勢行動不便而委請友人即訴外人游育
    姍照顧，時間達3 個月，如以醫院函覆其須人看護約1 個半
    月，並以每月24,000元計算看護之費用，因此增加生活之支
    出為36,000元等語，被告對原告係由友人看護之情形固未爭
    執，並有本院公務電話紀錄可稽，惟以原告係由友人看護，
    應無實際看護費用之支出，且未提出友人之看護專業資料，
    不得為此部分請求云云。惟本院審酌原告係受有左腳脛骨骨
    折等傷害，並接受打石膏手術，計住院8 天，需休養1.5 個
    月等情，有卷附診斷證明書可稽（見本院卷第12頁），復經
    本院依職權函詢高雄長庚紀念醫院，經該院以98年12月10日
    （98）長庚院字第8B3119號函覆，認定依原告傷情須受人看
    護約1 個半月期間，及依臨床經驗，原告病症一般須約3 個
    月可期復原等情（見本院卷第60頁），暨兩造對上開醫院函
    覆內容均不爭執，則應認原告因本件交通事故造成之傷勢及
    醫院診斷之情形，顯然於1 個半月之休養期間無法自由行動
    而需由他人協助生活，自有看護之必要，故此段期間原告由
    其友人看護，雖無現實看護費之支付，惟友人間出於友情看
    護而未支付該費用，此種情形所付出之勞力顯非不能以金錢
    為評價，則此基於身分關係之恩惠自不能加惠於加害人，揆
    諸前揭判例意旨，自應比照一般看護情形，認被害人受有相
    當看護費之損害而由加害人賠償，始符民法第193 條第1 項
    所定「增加生活上需要」之意旨，且此請求亦非僅於領有看
    護執照之友人為限，又原告以每月24,000計算之看護費用尚
    未逾一般行情，故其請求被告應支付1 個半月計36,000元之
    看護費既未逾上開函覆之照護範圍，即屬必要而應准許。
  5.不能工作之薪資損失部分：
    原告主張於本件交通事故發生時，其係於南樺電機有限公司
    工作，月薪約29,000元，已提出薪資袋為證（見本院卷第58
    頁），而被告就上開證據之形式真正並不爭執，堪信屬實。
    又原告因本件交通事故而受有前開傷害後，至少須由他人照
    顧時間為1 個半月，並約需3 個月始可復原，有前開醫院函
    覆足憑，且為被告所不爭執，是原告主張因被告之過失傷害
    行為致其受有薪資損害2 個半月（含被扣除年終獎金半個月
    ）計72,500元等情，應堪信實，加以原告確復未自公司領薪
    有薪資袋可參，原告請求此部分之損失應屬有據。
  6.精神損害賠償部分：
    按慰藉金之賠償須以人格權遭遇侵害，使精神上受有痛苦為
    必要，其核給之標準固與財產上損害之計算不同，然非不可
    斟酌雙方身份資力與加害程度，及其他各種情形核定相當之
    數額（最高法院51年台上字第223 號判例意旨參照）。查原
    告因系爭車禍受傷非微，且曾因行動不便而纏綿病榻，其受
    有精神上相當之痛苦堪可認定，是被告就此非財產上之損害
    自應負侵權行為損害賠償責任。而原告為大學畢業，於事故
    發生時任職南樺電機有限公司公司，每月收入約29,000元，
    被告則為國中畢業，平日係打零工，每月收入不固定等情，
    此為兩造不爭執，並有稅務電子閘門財產所得調件明細表可
    稽（見本院卷第35頁至第53頁），本院審酌原告所受精神痛
    苦，再核兩造身份、地位、經濟狀況等一切情狀，認原告請
    求精神慰撫金以200,000 元為適當，逾此部分之請求不應准
    許。
  7.綜上所述，原告因系爭車禍受傷所受損害合計342,100 元（
    24,815元+4,000元+410 +4,375 元+36,000+72,500元+200,0
    00元=342,100元），惟原告就系爭車禍之發生與有過失，應
    自負50% 之責任，因此被告所負損害賠償金額即應依此比例
    減輕，故原告得向被告請求之金額為171,050元（計算式＝
    342,100 元x50%，元以下四捨五入），逾此部分，即無理由
    。又原告請求被告賠償之上述金額係屬無確定期限且以支付
    金錢為標的，依民法第229 條第2 項規定，其併請求自起訴
    狀繕本送達被告之翌日即98年8 月4 日起至清償日止，按週
    年利率5%計算之利息，為有理由，應予准許。
六、綜上所述，原告依侵權行為法律關係請求被告賠償171,050
    元，及自附民起訴狀繕本送達之翌日即98年8 月4 日起，至
    清償日止，按週年利率5%計算之利息，洵屬正當，應予准許
    ，逾此金額之請求，即非有據，應予駁回。又本判決係所命
    給付金額未逾50萬元，而為被告部分敗訴之判決，依民事訴
    訟法第389 條第1 項第5 款規定，就原告勝訴部分，本院應
    依職權宣告假執行。
七、本件為判決基礎之事實已明，兩造其餘攻擊、防禦方法於訴
    訟結果不生影響，爰不逐一論述，附此敘明。
八、據上論結，本件原告之訴為一部有理由，一部無理由，依民
    事訴訟法第79條、第389 條第1 項第5 款，判決如主文。
中    華    民    國    99    年    5     月    19    日
                  民事第四庭  法  官  楊淑珍
以上正本係照原本作成。
如不服本判決，應於送達後20日內，向本院提出上訴狀並表明上
訴理由，如於本判決宣示後送達前提起上訴者，應於判決送達後
10日內補提上訴理由書（須附繕本）。
中    華    民    國    99    年    5     月    19    日
                              書記官  吳良美

司法院資訊處製作；財團法人民間司法改革基金會備份。
